臺灣臺中地方法院民事判決
110年度中簡字第530號
原      告  何順華  
被      告  何順進  


上列當事人間請求返還不當得利事件，本院於民國110年11月19
日言詞辯論終結，判決如下︰
　　主　　　文
被告應給付原告新臺幣壹拾壹萬貳仟伍佰捌拾陸元，及自一一○
年八月二十六日起至清償日止，按週年利率百分之五計算之利息
。
訴訟費用（減縮部分除外）新臺幣壹仟貳佰貳拾元由被告負擔。
本判決得假執行。
    事實及理由
壹、程序事項：
　一、按訴狀送達後，原告不得將原訴變更或追加他訴。但擴張
      或減縮應受判決事項之聲明者，不在此限，民事訴訟法第
      255 條第1 項第3 款定有明文。本件原告起訴聲明原為：
      「被告應給付原告新臺幣（下同）160,000 元，及自起訴
      狀繕本送達被告翌日起至清償日止，按週年利率5 ％計算
      之利息」；嗣於民國110 年11月19日言詞辯論期日以言詞
      變更訴之聲明為：「被告應給付原告112,586元，及自起
      訴狀繕本送達翌日起至清償日止，按週年利率5 ％計算之
      利息」，核屬減縮應受判決事項之聲明，合於前開規定，
      先予敘明。
　二、被告經合法通知，未於言詞辯論期日到場，核無民事訴訟
      法第386 條各款所列情形，依民事訴訟法第433 條之3 規
      定，本院依職權由原告一造辯論而為判決。
貳、兩造爭執要旨：　
  一、原告主張：兩造之母何游甘係於23年9 月9 日出生，現已
      高齡87歲，育有4 名子女，包括何順財（長男）、被告何
      順進（次男）、原告何順華（三女）及何順發（四男）。
      何游甘年事已高，無勞動能力，且名下亦無財產，屬不能
      自己維持生活且無謀生能力之人，應由兩造及何順財、何
      順發等四人共同負扶養義務。而何游甘於109 年3 月底中
      風住院，自109 年3 月31日起至4 月13日止在中山醫學大
      學附設醫院住院治療，嗣後轉往祥和老人養護中心照護21
      天，自109 年5 月4 日起至15日止在烏日澄清醫院住院治
      療，自109 年5 月 20 日起再轉往宏恩醫院附設護理之家
      療養迄今，上開期間之醫療、看護、療養院費用共計450,
      342元（下稱系爭扶養費用）均由原告負擔，何順財、何
      順發各已分擔其中四分之一，被告至今則拒絕分擔。為此
      ，爰依無因管理或不當得利之法律關係，請求被告負擔系
      爭扶養費用之四分之一，由法院擇一為原告勝訴之判決，
      並聲明：被告應給付原告112,586 元，及自起訴狀繕本送
      達翌日起至清償日止，按週年利率5 ％計算之利息
  二、被告未於言詞辯論期日到場，亦未提出書狀作任何聲明或
      陳述。　　　
參、得心證之理由：
  一、原告主張兩造之母何游甘係於23年9 月9 日出生，現已高
      齡87歲，育有4 名子女，包括何順財（長男）、被告何順
      進（次男）、原告何順華（三女）及何順發（四男）。何
      游甘年事已高，無勞動能力，且名下亦無財產，屬不能自
      己維持生活且無謀生能力之人，應由兩造及何順財、何順
      發等四人共同負扶養義務。而何游甘於109 年3 月底中風
      住院，自109 年3 月31日起至4 月13日止在中山醫學大學
      附設醫院住院治療，嗣後轉往祥和老人養護中心照護21天
      ，自109 年5 月4 日起至15日止在烏日澄清醫院住院治療
      ，自109 年5 月 20 日起再轉往宏恩醫院附設護理之家療
      養迄今，系爭扶養費用共計450,342元均由原告負擔，何
      順財、何順發各已分擔其中四分之一，被告至今則拒絕分
      擔等情，業據原告提出看護費用證明、祥和老人養護中心
      銷貨憑單、中山醫學大學附設醫院門診醫療費用收據、烏
      日澄清醫院住院醫療費用收據、烏日澄清醫院收據、宏恩
      醫院附設護理之家照護費用收執單、宏恩醫院附設護理之
      家代辦費用收執單為證。被告已於相當時期受合法之通知
      ，而於言詞辯論期日不到場，亦未提出準備書狀爭執，依
      民事訴訟法第436 條第2 項適用第280 條第3 項前段準用
      第1 項前段之規定，視同自認，堪信原告所陳上情為真正
      ，本院即採為判決之基礎。
  二、按直系血親相互間互負扶養之義務；受扶養權利者，以不
      能維持生活而無謀生能力者為限。前項無謀生能力之限制
      ，於直系血親尊親屬不適用之，民法第1114條第1 款、第
      1117條分別定有明文。所謂「不能維持生活」，係指不能
      以自己之財產及勞力所得以維持自己之生活而言。次按負
      扶養義務者有數人時，直系血親卑親屬為第一順序履行義
      務之人。負扶養義務者有數人，而其親等同一時，應各依
      其經濟能力，分擔義務，民法第1115條第1 項第1 款、第
      3 項亦有明定。次按民法第179 條規定，無法律上之原因
      而受有利益，致他人受損害者，應返其利益。而扶養義務
      人履行其本身之扶養義務，致他扶養義務人得因此不必盡
      其應盡之扶養義務，而受有利益，此時他扶養義務人所受
      之利益為「免履行扶養義務」之利益，履行扶養義務者即
      因逾其原應盡之義務，而受有損害，兩者間即有因果關係
      存在。是扶養義務人中如有逾其原應負擔之部分，代他方
      墊付扶養費而受損害，他方係無法律上原因而受有利益，
      自得依民法第179 條規定，請求他方返還應分擔之扶養費
      用。
　三、查兩造及何順財、何順發為何游甘之子女，屬何游甘第一
      順位之扶養義務人，且經本院依職權查詢何游甘108 年、
      109 年之所得及財產總歸戶資料，何游甘名下並無財產，
      亦無任何所得，屬不能自己維持生活且無謀生能力之人，
      被告復未提出有何法定應予免除或減輕扶養義務之事由，
      自應由兩造及何順財、何順發平均分擔系爭扶養費用，即
      各負擔112,586元（計算式：450,342 ÷4 ＝112,586，小數
      點以下四捨五入）。此應由被告負擔之扶養費用既由原告
      代墊而受有損害，揆諸上開說明，原告自得本於不當得利
      之法律關係，請求被告返還之。
　四、綜上所述，原告依不當得利之法律關係，請求被告給付原
      告112,586 元，及自起訴狀繕本送達翌日即110 年8月25
      日（見本院卷第69頁送達證書）起至清償日止，按週年利
      率5 ％計算之利息，為有理由，應予准許。又本院既已依
      不當得利之法律關係為原告勝訴之判決，即無再予審究原
      告得否依無因管理之規定請求被告給付代墊扶養費之必要
      ，併此說明。
　五、本件係適用簡易程序所為被告敗訴之判決，依民事訴訟法
      第389 條第1 項第3 款之規定，自應依職權宣告假執行。
  六、訴訟費用負擔之依據：民事訴訟法第78條。
中　　華　　民　　國　　110 　年　　12　　月　　10　　日
                  臺中簡易庭    法  官  林筱涵
以上為正本係照原本作成。
如不服本判決，應於送達後20日內，向本院提出上訴狀並表明上
訴理由，如於本判決宣示後送達前提起上訴者，應於判決送達後
20日內補提上訴理由書（須附繕本）。如委任律師提起上訴者，
應一併繳納上訴審裁判費。
中　　華　　民　　國　　110 　年　　12　　月　　10　　日
                                書記官  張峻偉